臺灣高等法院民事判決　　　　　　　　100年度上易字第266號
上　訴　人　游鳳珠
訴訟代理人　王玉楚律師
被上訴人　　林竹村
上列當事人間返還借款事件，上訴人對於中華民國99年8月31日
臺灣板橋地方法院99年度訴字第981號第一審判決提起上訴，本
院於100年5月19日言詞辯論終結，判決如下：
    主      文
上訴駁回。
第二審訴訟費用由上訴人負擔。
    事實及理由
一、本件上訴人聲明求為判決：
      (一)原判決廢棄。
      (二)被上訴人應給付上訴人新台幣60萬元及自民國87年1月
        17日起算至清償日止，按週年利率5%計算之利息。
      (三)訴訟費用由被上訴人負擔。
    被上訴人聲明求為判決：
      (一)上訴駁回。
      (二)訴訟費用由上訴人負擔。
二、上訴人起訴主張：被上訴人於民國（下同）85年12月初，至
    伊經營之曉園出版社向伊借得新台幣（下同）60萬元，約定
    一個月左右還款，並表明願意提出其配偶林李素卿於86年1
    月19日所簽發票面金額60萬元、票號AC0000000支票一紙（
    下稱系爭支票）以為擔保。伊因而於85年12月9日自彰化銀
    行大安分行提領現金60萬元交付被上訴人。嗣被上訴人於86
    年元月上旬，致電伊表明無法遵期還款，請求展延，伊亦允
    其所請。詎料，伊於86年間屢次催討未果後，乃於87年1月
    16日提示系爭支票請求付款，亦遭銀行以存款不足為由而退
    票。伊鑑於時效將屆至，始於99年初對林李素卿訴請給付票
    款（即原法院99年度訴字第213號給付票款事件），被上訴
    人雖於該案審理時承認曾向伊借款，但林李素卿提出票款請
    求權罹於時效抗辯，伊因而受敗訴判決，惟被上訴人既承認
    向伊借款，爰依消費借貸之法律關係提起本件訴訟，請求被
    上訴人應給付伊60萬元，及自87年1月17日起至清償日止，
    按年息5%計算之法定遲延利息等語。
三、被上訴人則以：伊並未向上訴人借款，系爭支票係因伊在曉
    園出版社賭博，先交給原曉園出版社負責人黃旭政（已故）
    ，待賭博有輸贏時再核算用，後因伊已無欠款，黃旭政同意
    將系爭支票返還伊，然並未返還。上訴人與黃旭政雖曾為夫
    妻關係，但業已於85年12月初離婚，伊不可能在同年月9日
    向上訴人借款60萬元，且提領系爭支票之帳戶為曉園出版社
    黃旭政，亦非上訴人之帳戶，證人李茂蘭於84年間即已離開
    曉園出版社，所為之證言不足採等語，資為抗辯。
四、上訴人主張借款60萬元予被上訴人，然為被上訴人所否認，
    並以前詞置辯。經查：
  (一)按稱消費借貸者，謂當事人一方移轉金錢或其他代替物之所
    有權於他方，而約定他方以種類、品質、數量相同之物返還
    之契約。此民法第474條第1項定有明文。再者，民事訴訟法
    係由原告主張權利者，應先由原告負舉證之責，若原告先不
    能舉證，以證實自己主張之事實為真實，則被告就其抗辯事
    實，即令不能舉證，或其所舉證據尚有疵累，亦應駁回原告
    之請求；又主張法律關係存在之當事人，須就該法律關係發
    生所須具備之特別要件負舉證之責任（最高法院17年上字第
    917號判例要旨、48年臺上字第887號判例要旨參照）故消費
    借貸法律關係之成立，須具備：(一)借貸意思表示相互一致、
    (二)交付借貸物等特別要件，是當事人主張有金錢借貸關係存
    在，除須證明有金錢之交付外，自須就雙方借貸意思表示互
    相一致，負舉證之責，若僅證明有金錢之交付而未證明借貸
    意思表示一致者，尚不能認為有金錢借貸關係存在（最高法
    院86年度訴字第34號判決要旨參照）。是本件上訴人主張被
    上訴人有向其借貸之事實，自應就此負舉證之責。
  (二)查被上訴人並未於另案即原法院99年度訴字第213號審理中
    承認向上訴人借款60萬元，業經原審依職權調閱上開卷宗核
    閱無訛，及有該卷影本外放可參。而上訴人固提出系爭支票
    、退票理由單為憑（見原審卷第7至8頁），然支票乃無因票
    據，當事人持有支票之原因甚多，尚無從證明兩造有借款之
    合意或上訴人曾有借款之交付。又上訴人其在彰化銀行綜合
    存款存摺，固於85年12月9日記載有60萬元之提領紀錄（見
    原審卷第6頁），然僅此足證明上訴人確實有提款之情形，
    尚無法證明其確實有交付借款予被上訴人，至於存摺上載明
    ：「借林竹村」之字樣，核係上訴人所為，仍不足為其確實
    有交付借款予被上訴人之認定。至於證人李茂蘭係到院證稱
    ：伊曾為上訴人之弟媳，並擔任曉園出版社之會計人員，本
    件是伊聽上訴人說被上訴人來借60萬元，伊自己未拿60萬元
    給被上訴人，亦未親眼看到上訴人拿60萬元予被上訴人等語
    （見原審卷第48頁背面至50頁），是證人李茂蘭所陳述者，
    核係自上訴人處得知，非親眼所見，亦無法據以認定兩造確
    有達成借貸之合意或上訴人確有交付借款之事實。雖證人李
    茂蘭亦證稱因為上訴人有告訴伊有交付60萬元予被上訴人，
    並叫伊把支票拿去存（見原審卷第50頁），惟查系爭支票係
    存到曉園出版社之帳戶，此為上訴人所自承（見本院卷第31
    頁背面），而非上訴人之帳戶，倘本件上訴人確有自其帳戶
    提領借予被上訴人而取得系爭支票，衡情應係存入其自己之
    帳戶而非曉園出版社之帳戶，以避免與曉園出版社之帳目相
    混，是證人李茂蘭上開證述，仍不足為上訴人有利之認定，
    上訴人主張洵屬無據。
五、綜上所述，上訴人就兩造間有成立借貸契約並交付借款之事
    實未能舉證以實其說，其本於消費借貸法律關係，請求被上
    訴人應給付60萬元及自87年1月17日起算至清償日止，按週
    年利率5%計算之利息，不應准許。原審為上訴人敗訴之判決
    ，於法尚無不合，上訴意旨指摘原判決不當，求予廢棄改判
    ，為無理由，應予駁回。
六、至兩造其餘攻擊防禦方法及未經援用之證據，經斟酌後認為
    均不足以影響本判決之結果，自無逐一詳予論駁之必要，附
    此敘明。
據上論結，本件上訴為無理由，依民事訴訟法第449條第1項、第
78條，判決如主文。
中    華    民    國   100    年    6     月    9     日
                    民事第二十庭
                        審判長法  官  張  蘭
                              法  官  王漢章
                              法  官  黃莉雲
正本係照原本作成。
不得上訴。
中    華    民    國   100    年    6     月    10    日
                              書記官  魏汝萍